ACORDAO-COMPLETO-2577951

ACÓRDÃO 3392/2023 ATA 12/2023 - PRIMEIRA CÂMARA

VISTOS, relatados e discutidos estes autos de tomada de contas especial instaurada pelo Fundo Nacional de Desenvolvimento da Educação (FNDE) em desfavor da Sra. Débora Renata Coelho de Araújo, ex-prefeita do município de Uruçuí/PI, e da empresa MC Construções e Assessoria Eireli relativa ao termo de compromisso 10820/2014, que teve por objeto a construção de uma unidade escolar de educação infantil no referido município.
ACORDAM os ministros do Tribunal de Contas da União, reunidos em sessão da 1ª Câmara, diante das razões expostas pelo relator, em:
9.1. considerar revel, para todos os efeitos, a empresa MC Construções e Assessoria Eireli, dando-se prosseguimento ao processo, com fundamento no art. 12, § 3º, da Lei 8.443/1992;
9.2. rejeitar as alegações de defesa apresentadas pela Sra. Débora Renata Coelho de Araújo;
9.3. julgar irregulares as contas da Sra. Débora Renata Coelho de Araújo, com base no art. 16, III, 'b' e 'c', da Lei 8.443/1992, condenando-a, solidariamente com a empresa MC Construções e Assessoria Eireli, ao pagamento de R$ 188.000,00 (cento e oitenta e oito mil reais) , atualizados monetariamente e acrescidos de juros de mora calculados a partir de 9/11/2016 até a data do efetivo recolhimento, fixando o prazo de 15 (quinze) dias, a contar da notificação, para que comprovem, perante o Tribunal (art. 214, III, 'a', do RI/TCU) , o recolhimento da dívida aos cofres do Fundo Nacional de Desenvolvimento da Educação, na forma da legislação em vigor;
9.4. aplicar individualmente à Sra. Débora Renata Coelho de Araújo e à MC Construções e Assessoria Eireli a multa prevista no art. 57 da Lei 8.443/1992 c/c o art. 267 do RI/TCU, no valor de R$ 26.000,00 (vinte e seis mil reais) , fixando o prazo de 15 (quinze) dias, a contar da notificação, para que comprovem, perante o Tribunal (art. 214, III, 'a', do RI/TCU) , o recolhimento da dívida aos cofres do Tesouro Nacional, atualizada monetariamente desde a data do presente acórdão até a do efetivo recolhimento, se for paga após o vencimento, na forma da legislação em vigor;
9.5. autorizar, desde logo, nos termos dos arts. 219, II, do RI/TCU e 28, II, da Lei 8.443/1992, a cobrança judicial das dívidas, caso não atendidas as notificações;
9.6. autorizar, desde já, caso requerido, o parcelamento das dívidas em até 36 parcelas mensais, nos termos do art. 217 do RI/TCU, com a incidência, sobre cada parcela, dos devidos encargos legais até o efetivo pagamento, com esclarecimento aos responsáveis de que a falta de pagamento de qualquer parcela importará no vencimento antecipado do saldo devedor (art. 217, § 2º, do RI/TCU) ;
9.7. encaminhar cópia da deliberação à Procuradoria da República no Estado do Piauí, em cumprimento ao disposto no § 3º do art. 16 da Lei 8.443/1992; 
9.8. enviar cópia deste acórdão ao Fundo Nacional de Desenvolvimento da Educação e aos responsáveis;
9.9. informar aos interessados que o inteiro teor da presente deliberação estará disponível para consulta no dia seguinte à sua oficialização, no endereço www.tcu.gov.br/acordaos.

Tomada de contas especial instaurada em razão da não comprovação da regular aplicação dos recursos repassados que teve como objeto construção de 01 (uma) Unidade Escolar de Educação Infantil.

Primeira Câmara

Fundo Nacional de Desenvolvimento da Educação.

3. Interessados/Responsáveis:
3.1. Responsáveis: Débora Renata Coelho de Araújo (XXX.329.763-XX); MC Construções e Assessoria Eireli (07.343.582/0001-58).

13.1. Ministros presentes: Walton Alencar Rodrigues (Presidente) e Jhonatan de Jesus.
13.2. Ministro-Substituto convocado: Weder de Oliveira (Relator).

WEDER DE OLIVEIRA

Reproduzo a instrução[footnoteRef:2] da auditora da Unidade de Auditoria Especializada em Tomada de Contas Especial (AudTCE) , com os ajustes de forma pertinentes, à qual anuiu o diretor[footnoteRef:3] e o auditorchefe adjunto[footnoteRef:4] da unidade instrutiva: [2:  Peça 53.]  [3:  Peça 54.]  [4:  Peça 55.] 
"INTRODUÇÃO
1.	Cuidam os autos de tomada de contas especial instaurada por Fundo Nacional de Desenvolvimento da Educação, em desfavor de Débora Renata Coelho de Araújo (CPF: XXX.329.763-XX) , em razão de não comprovação da regular aplicação dos recursos repassados pela União realizadas por meio do Termo de compromisso 10820/2014 (peça 9) firmado entre o Fundo Nacional de Desenvolvimento da Educação e município de Uruçuí - PI, e que tinha por objeto o instrumento descrito como 'Construção de 01 (uma) Unidade Escolar de Educação Infantil, Modelo Projeto 1, Convencional, localizada à Rua Projetada 23 com José Almir Lobato Coelho, S/N°, Bairro Bela vista. R$1.881.612,36', em Uruçuí/PI.
HISTÓRICO
2.	Em 27/3/2020, com fundamento na IN/TCU 71/2012, alterada pela IN/TCU 76/2016 e DN/TCU 155/2016, o dirigente da instituição Fundo Nacional de Desenvolvimento da Educação autorizou a instauração da tomada de contas especial (peça 1) . O processo foi registrado no sistema e-TCE com o número 1035/2020.
3.	O Termo de compromisso 10820/2014 foi firmado no valor de R$ 1.881.612,36, sendo R$ 1.881.612,36 à conta do concedente e R$ 0,00 referentes à contrapartida do convenente. Teve vigência de 10/6/2014 a 30/9/2018, com prazo para apresentação da prestação de contas em 29/11/2018. Os repasses efetivos da União totalizaram R$ 282.241,86 (peça 4) .
4.	A prestação de contas e complementações enviadas foram analisadas por meio dos documentos constantes nas peças 11 e 13.
5.	O fundamento para a instauração da Tomada de Contas Especial, conforme consignado na matriz de responsabilização elaborada pelo tomador de contas, foi a constatação da seguinte irregularidade: 
Ausência parcial de documentação de prestação de contas dos recursos federais repassados ao Prefeitura Municipal de Uruçuí - PI, no âmbito do termo de compromisso descrito como 'Construção de 01 (uma) Unidade Escolar de Educação Infantil, Modelo Projeto 1, Convencional, localizada à Rua Projetada 23 com José Almir Lobato Coelho, S/N°, Bairro Bela vista. R$1.881.612,36'.
6.	A responsável arrolada na fase interna foi devidamente comunicada e, diante da ausência de justificativas suficientes para elidir a irregularidade e da não devolução dos recursos, instaurou-se a tomada de contas especial.
7.	No relatório (peça 20) , o tomador de contas concluiu que o prejuízo importaria no valor original de R$ 172.878,05, imputando-se a responsabilidade a Débora Renata Coelho de Araújo, Prefeita, no período de 1/1/2013 a 31/12/2016, na condição de gestora dos recursos.
8.	Em 29/9/2020, a Controladoria-Geral da União emitiu o relatório de auditoria (peça 24) , em concordância com o relatório do tomador de contas. O certificado de auditoria e o parecer do dirigente do órgão de controle interno concluíram pela irregularidade das presentes contas (peças 25 e 26) .
9.	Em 14/10/2020, o ministro responsável pela área atestou haver tomado conhecimento das conclusões contidas no relatório e certificado de auditoria, bem como do parecer conclusivo do dirigente do órgão de controle interno, manifestando-se pela irregularidade das contas em exame, e determinou o encaminhamento do processo ao Tribunal de Contas da União (peça 27) .
11.	No exame técnico realizado na instrução anterior (peça 32) , verificou-se que Débora Renata Coelho de Araújo (CPF: XXX.329.763-XX) era a pessoa responsável pela gestão dos recursos federais recebidos por meio do Termo de compromisso 10820/2014 e a MC Construções e Assessoria Eireli (CNPJ: 07.343.582/0001-58) era a responsável pela execução (empresa contratada) dos recursos federais recebidos à conta do referido Programa. 
12.	Apesar de o tomador de contas não haver incluído a empresa MC Construções e Assessoria Eireli como responsável neste processo, após análise realizada sobre a documentação acostada aos autos, concluiu-se que sua responsabilidade deveria ser apurada, uma vez que houve evidências de que tenha tido participação nas irregularidades aqui verificadas.
13.	Verificou-se que foi dada oportunidade de defesa à Sra. Débora Renata Coelho de Araújo na fase interna, em obediência aos princípios constitucionais que asseguram o direito ao contraditório e à ampla defesa (art. 5º, inciso LV, da Constituição Federal) , conforme detalhado no item 'Análise dos Pressupostos de Procedibilidade da IN/TCU 71/2012', subitem 'Prejuízo ao Contraditório e Ampla Defesa'.
14.	 Entretanto, a responsável não apresentou justificativas para elidir as irregularidades e não recolheu o montante devido aos cofres do Fundo Nacional de Desenvolvimento da Educação, razão pela qual sua responsabilidade foi mantida. 
15.	 Quanto à empresa MC Construções e Assessoria Eireli, embora não tenha sido notificada na fase interna, como já abordado na instrução anterior, não há óbice quanto ao seu chamamento na fase externa do processo, considerando, sobretudo, não ter havido o transcurso de mais de dez anos desde o fato gerador para fins de notificação do responsável, ocorrido em 29/11/2018, prazo para apresentação da prestação de contas (art. 6º, inciso II, c/c art. 19 da IN/TCU 71/2012, modificada pela IN/TCU 76/2016) , acerca da avaliação de viabilidade do exercício do contraditório e ampla defesa.
16.	 Assim, o fundamento para instauração da TCE foi a constatação da irregularidade relativa à ausência parcial de documentação de prestação de contas dos recursos federais repassados ao Prefeitura Municipal de Uruçuí - PI. Conforme consta do Parecer Financeiro, verificou-se no extrato bancário da conta específica do Termo de Compromisso, a ocorrência de despesa não comprovada no valor de R$ 188.000,00, correspondente a uma transferência eletrônica efetuada em 9/11/2016, sem identificação de beneficiário correspondente (peça 13, p. 4) . 
17. Entretanto, verificou-se que a irregularidade principal se refere à não comprovação da boa e regular aplicação dos recursos repassados pela União realizadas por meio do Termo de compromisso 10820/2014, decorrente do cancelamento da obra pactuada, constando 0,00% de avanço de obra registrado no Simec, acarretando, com isso, em sua reprovação integral, conforme consta do Parecer Técnico de Execução Física de Objeto Financiado - Infraestrutura nº 747, com glosa de R$ 282.241,86, relativa ao valor total transferido ao município (peça 11) . 
18.	 Desse modo, de acordo com as análises empreendidas na fase instrutória, a estrutura adotada naquela instrução de citação refletiu de forma mais adequada a seguinte matriz de responsabilização:
19.1. Irregularidade 1: não comprovação da boa e regular aplicação os recursos repassados pela União, decorrente do cancelamento da obra pactuada, constando 0,00% de avanço de obra registrado no Simec, tendo sido reprovado totalmente o Termo de compromisso descrito como 'Construção de 01 (uma) Unidade Escolar de Educação Infantil, Modelo Projeto 1, Convencional, localizada à Rua Projetada 23 com José Almir Lobato Coelho, S/N°, Bairro Bela vista. R$1.881.612,36', no município de Uruçuí/PI.um saldo de R$ 109.363,81 que foi recolhido. Desse modo, entende-se cabível atribuir o débito
19.1.1. Fundamentação para o encaminhamento:
19.1.1.1. A inexecução total de objeto resulta em julgamento pela irregularidade das contas dos responsáveis e em condenação em débito destes pelo valor total pago indevidamente (Acórdãos 15.733 e 15.647/2018-TCU-1ª Câmara) . Além destes julgados, constam entendimentos na jurisprudência no sentido de que a completa frustração dos objetivos do convênio importa a condenação do responsável à devolução integral dos recursos federais transferidos, ainda que parte ou a totalidade dos recursos repassados tenha sido aplicada no objeto do convênio (Acórdão 1577/2014-TCU-Segunda Câmara, Relator André de Carvalho e 2793/2016-Plenário, Relator José Múcio Monteiro) . 
19.1.1.2. No caso concreto, conforme evidenciado no Parecer Técnico (peça 11) , corroborado pela consulta efetuada ao Simec, Sistema Integrado de Monitoramento de Obras do Ministério da Educação (peça 30) , consta o cancelamento da obra, tendo sido o objeto reprovado totalmente, com glosa de R$ 282.241,86, relativa ao valor total recebido por meio das ordens bancárias realizadas em favor do Município de Uruçuí/PI. 
19.1.1.3. No Parecer Financeiro, foram evidenciadas despesas não comprovadas, no valor de R$ 188.000,00, realizadas por meio de transferência eletrônica efetuada em 9/11/2016, sem identificação do beneficiário (peça 5, p. 6) . Inclusive, embora não haja evidências nos autos, por meio dos extratos bancários anexados, de que houve efetivo pagamento em benefício da empresa MC Construções e Assessoria Ltda. EPP, esta unidade técnica consultou os sistemas informatizados do TCU (DGI) , por meio dos quais conseguiu confirmar o pagamento de R$ 188.000,00 à empresa contratada para a realização da obra, razão por que ela deve ser responsabilizada solidariamente por esse valor, com base no art. com base no art. 16, § 2º, alínea 'b', da Lei 8.443/92, o qual determina a responsabilidade do terceiro que, como contratante ou parte interessada na prática do mesmo ato, de qualquer modo haja concorrido para o cometimento do dano apurado. 
19.1.1.4. Consta, ainda, evidência de que houve o recolhimento do saldo existente em conta específica, no valor de R$ 109.363,81, em 10/4/2019, realizado pelo prefeito sucessor, Francisco Vagner Pires Coelho (peça 8, p. 4) . Nesse sentido, tendo sido o valor repassado de R$ 282.241,86 e os rendimentos da aplicação financeira de R$ 15.121,95, chega-se a um total de receita de R$ 297.363,81. Desse montante, foi pago o valor de R$ 188.000,00 à empresa contratada, restando um saldo de R$ 109.363,81 que foi recolhido. Desse modo, entende-se cabível atribuir o débito solidário à responsável e à empresa contratada correspondente ao valor pago à empresa, ou seja, R$ 188.000,00. 
19.1.1.5. Evidências da irregularidade: documentos técnicos presentes nas peças 11 e 13. 
19.1.2. Normas infringidas: Art. 37, caput, c/c o art. 70, parágrafo único, da Constituição da República Federativa do Brasil, art. 93 do Decreto-lei 200/1967 e o Termo de Compromisso pactuado. 
19.1.3. Débito solidariamente relacionado à responsável Débora Renata Coelho de Araújo (CPF: XXX.329.763-XX) e à MC Construções e Assessoria Ltda. EPP (CNPJ: 07.343.582/0001-58) :
	Data de ocorrência
	Valor original (R$) 

	9/11/2016
	188.000,00

			            *Data do pagamento feito à empresa contratada	
	                     Valor atualizado do débito (sem juros) em 30/9/2021: R$ 232.424,40
19.1.4. Cofre credor: Fundo Nacional de Desenvolvimento da Educação.
19.1.5. Responsável: Débora Renata Coelho de Araújo (CPF: XXX.329.763-XX) .
19.1.5.1. Conduta: realizar pagamento por transferência eletrônica bancária à empresa contratada por serviços sem evidências quanto à realização do objeto do Termo de Compromisso 10820/2014, firmado entre o Fundo Nacional de Desenvolvimento da Educação e município de Uruçuí - PI.
19.1.5.2. Nexo de causalidade: O dispêndio de recursos por transferência eletrônica bancária, por serviços relativos ao objeto do Termo de Compromisso 10820/2014, sem evidências quanto à sua realização, resultou em prejuízo ao erário correspondente ao valor total recebido por meio das ordens bancárias.
19.1.5.3. Culpabilidade:  Não há excludentes de ilicitude, culpabilidade e punibilidade, sendo razoável supor que a responsável tinha consciência, como gestora, de que deveria ter efetuado pagamento por transferência eletrônica bancária, somente após a execução dos serviços, bem como deveria ter comprovado a compatibilidade entre tais transferências bancárias efetuadas como forma de despesas realizadas e a movimentação financeira dos recursos repassados no âmbito do Termo de Compromisso 10820/2014. 
19.1.6. Responsável: MC Construções e Assessoria Eireli (CNPJ: 07.343.582/0001-58) 
19.1.6.1. Conduta: receber pagamento por serviços sem evidências quanto à realização do objeto do Termo de Compromisso 10820/2014, firmado entre o Fundo Nacional de Desenvolvimento da Educação e município de Uruçuí - PI.
19.1.6.2. Nexo de causalidade: O recebimento de pagamento por serviços sem evidências quanto à realização do objeto do Termo de Compromisso 10820/2014, firmado entre o Fundo Nacional de Desenvolvimento da Educação e município de Uruçuí - PI, resultou em prejuízo ao erário correspondente ao valor total pago.
19.1.6.3. Culpabilidade:  receber pagamento dos serviços somente depois de sua execução, bem como concluir a obra para a qual foi contratada. 
Encaminhamento: citação.
19.	 Após pronunciamentos favoráveis da Subunidade e Unidade (peças 33-34) , foram enviados os ofícios 56792, 56793 e 56795/2021 (peças 37-39) . Quanto à Sra. Débora Renata Coelho de Araújo, a respectiva ciência consta da peça 40. No que tange à MC Construções e Assessoria Eireli, após realizada pesquisa de endereços em sistemas corporativos do TCU, especificamente Receita Federal do Brasil (peça 36) e Renach/TSE (peça 45) , os ofícios foram devolvidos com a menção 'desconhecido' (peças 48-49) , e, com isso, foi elaborado o Edital 428/2022-Seproc, de 15/3/2022 (peça 50) , com a publicação ocorrida em 28/3/2022 (peça 51) . A Sra. Débora Renata Coelho de Araújo apresentou resposta à peça 42, enquanto a empresa contratada não o fez, sendo considerada revel para todos os efeitos processuais. 
ANÁLISE DOS PRESSUPOSTOS DE PROCEDIBILIDADE
Avaliação da ocorrência da prescrição
20.	 Em relação à prescrição, o Supremo Tribunal Federal - STF, no Recurso Extraordinário - RE 636.886, fixou a tese, com repercussão geral reconhecida, de que 'é prescritível a pretensão de ressarcimento ao erário fundada em decisão de Tribunal de Contas' (Tema 899) . Posteriormente, o próprio TCU regulamentou o assunto por meio da Resolução TCU 344, de 11/10/2022, publicada em 21/10/2022, à luz do disposto na Lei 9.873/1999, estabelecendo que 'prescrevem em cinco anos as pretensões punitiva e de ressarcimento' nos processos de controle externo, conforme o art. 2º, da referida norma.
21. Quanto ao termo inicial da contagem do prazo prescricional, o art. 4º prevê o seguinte:
Art. 4° O prazo de prescrição será contado:
I - da data em que as contas deveriam ter sido prestadas, no caso de omissão de prestação de contas;
II - da data da apresentação da prestação de contas ao órgão competente para a sua análise inicial;
III - do recebimento da denúncia ou da representação pelo Tribunal ou pelos órgãos de controle interno, quanto às apurações decorrentes de processos dessa natureza;
IV - da data do conhecimento da irregularidade ou do dano, quando constatados em fiscalização realizada pelo Tribunal, pelos órgãos de controle interno ou pelo próprio órgão ou entidade da Administração Pública onde ocorrer a irregularidade;
V - do dia em que tiver cessado a permanência ou a continuidade, no caso de irregularidade permanente ou continuada.
No que se refere às causas de interrupção da prescrição, o art. 5º dispõe:
Art. 5º A prescrição se interrompe:
I - pela notificação, oitiva, citação ou audiência do responsável, inclusive por edital;
II - por qualquer ato inequívoco de apuração do fato;
III - por qualquer ato inequívoco de tentativa de solução conciliatória;
IV - pela decisão condenatória recorrível.
§ 1° A prescrição pode se interromper mais de uma vez por causas distintas ou por uma mesma causa desde que, por sua natureza, seja repetível no curso do processo.
§ 2° Interrompida a prescrição, começa a correr novo prazo a partir do ato interruptivo.
§ 3º Não interrompem a prescrição o pedido e concessão de vista dos autos, emissão de certidões, prestação de informações, juntada de procuração ou subestabelecimento e outros atos de instrução processual de mero seguimento do curso das apurações.
22.	No caso concreto, o termo inicial da contagem do prazo prescricional ocorreu em 3/9/2019, data de apresentação da prestação de contas  (art. 4º, inciso II) , oportunidade em que deveria restar comprovada a boa e regular aplicação dos recursos, conforme entendimento expressado nos Acórdão 2278/2019-TCU-Primeira Câmara (rel. Min. Augusto Sherman) e 3749/2018-Segunda Câmara (rel. Min. Ana Arraes) , extraídos da jurisprudência selecionada do Tribunal (peça 5) . Ademais, verificam-se, nos presentes autos, os seguintes eventos processuais interruptivos da prescrição, ocorridos tanto na fase interna quanto na fase externa desta TCE:
Fase interna
a) Termo inicial da contagem de prazo - Apresentação da prestação de contas em 3/9/2019 (peça 12, p. 3) ;
b) Parecer Técnico de Execução Física, de 15/8/2019, concluindo pela reprovação integral do Termo de Compromisso haja vista a obra ter sido cancelada (peça 11) ; 
c) Parecer Conclusivo 606/2019/DIESP/COAPC/CGAPC/DIFIN, de 9/9/2019, propondo a não aprovação do Termo de Compromisso (peça 13) ; 
d) Notificação feita à Sra. Débora Renata Coelho de Almeida, por meio do Ofício 33794/2019/Diesp/Coapc/Cgapc/Difin-FNDE, de 19/9/2019 (peça 15) , com ciência de recebimento em 9/10/2019 (peça 17) ; 
e) Termo de Instauração de TCE 94/2020, de 25/3/2020 (peça 1) ;
f) Relatório de TCE 78/2020-DIREC/COTCE/CGAPC/DIFIN-FNDE/MEC, de 2/4/2020 (peça 20) ; 
g) Relatório da CGU 1035/2020, de 23/9/2020 (peça 24) ; 
	Fase externa
	h) Data de autuação da TCE no TCU: 11/11/2020 (peça 28) ;
	i) Instrução de citação da unidade técnica do TCU, com pronunciamento favorável da unidade, ambos de 30/9/2021 (peça 32) ; 
	j) Ofício de citação 56792/2021 à Sra. Débora Renata Coelho de Araújo, de 20/10/2021 (peça 39) , com ciência de recebimento em 28/10/2021 (peça 40) ; 
	k) Ofício de citação 56795/2021, de 1/10/2021 (peça 37) , Ofícios de citação 1367 e 1368/2022, de 24/1/2022 (peças 46-47) à empresa MC Construções e Assessoria Eireli, com aviso de recebimento com a menção 'mudou-se' e 'desconhecido' (peças 41, 48, 49) . Nesse sentido, tais notificações não podem ser consideradas, para efeito de marco interruptivo, porque não foi juntado o AR de ciência de comunicação. 
	l) Edital de Notificação de citação 428/2022 à empresa MC Construções e Assessoria Eireli, de 15/3/2022, publicado em 28/3/2022 (peça 51) .
23.	 Ao se analisar o termo inicial da contagem do prazo de prescrição, bem como a sequência de eventos processuais indicados no item anterior, os quais têm o condão de interromper a fluência do prazo prescricional, nos termos do art. 5º da Resolução TCU n. 344/2022, conclui-se que não houve o transcurso do prazo de 5 (cinco) anos entre cada evento processual e o seguinte. Portanto, levando-se em consideração o entendimento do STF acima mencionado, bem como a vigente regulamentação do Tribunal, não ocorreu, nos autos, a prescrição da pretensão sancionatória e ressarcitória para o TCU levando-se somente em consideração o transcurso do prazo de 5 (cinco) anos.
Avaliação da Prescrição Intercorrente 
24. A RESOLUÇÃO - TCU 344, de 11 de outubro de 2022, estabelece que:
Art. 8º Incide a prescrição intercorrente se o processo ficar paralisado por mais de três anos, pendente de julgamento ou despacho, sem prejuízo da responsabilidade funcional decorrente da paralisação, se for o caso.
§ 1° A prescrição intercorrente interrompe-se por qualquer ato que evidencie o andamento regular do processo, excetuando-se pedido e concessão de vista dos autos, emissão de certidões, prestação de informações, juntada de procuração ou subestabelecimento e outros atos que não interfiram de modo relevante no curso das apurações.
§ 2° As causas suspensivas e interruptivas da prescrição principal também suspendem ou interrompem a prescrição intercorrente.
25. Levando-se em consideração a vigente regulamentação do Tribunal, bem como os eventos processuais interruptivos da prescrição, relacionados acima, conclui-se que não houve o transcurso do prazo de 3 (três) anos entre cada evento processual e o seguinte, não tendo ocorrido, consequentemente, a prescrição intercorrente. 
Avaliação de Viabilidade do Exercício do Contraditório e Ampla Defesa
26.	 Verifica-se que não houve o transcurso de mais de dez anos desde o fato gerador sem que tenha havido a notificação do responsável pela autoridade administrativa federal competente (art. 6º, inciso II, c/c art. 19 da IN/TCU 71/2012, modificada pela IN/TCU 76/2016) , uma vez que o fato gerador da irregularidade sancionada ocorreu em 3/9/2019, e o responsável foi notificado sobre as irregularidades pela autoridade administrativa competente conforme sintetizado a seguir: 
26.1. Notificação feita à Sra. Débora Renata Coelho de Almeida, ainda na fase interna, por meio do Ofício 33794/2019/Diesp/Coapc/Cgapc/Difin-FNDE, de 19/9/2019 (peça 15) , com ciência de recebimento em 9/10/2019  (peça 17) ; 
26.2. Edital de Notificação de citação 428/2022 à empresa MC Construções e Assessoria Eireli, de 15/3/2022, publicado em 28/3/2022, feita na fase externa (peça 51) .
Valor de Constituição da TCE 	
27.	 Como já evidenciado na instrução de citação (peça 32) , verificou-se que o valor atualizado do débito apurado (sem juros) em 1/1/2017 era de R$ 176.536,79, portanto superior ao limite mínimo de R$ 100.000,00, na forma estabelecida conforme os arts. 6º, inciso I, e 19 da IN/TCU 71/2012, modificada pela IN/TCU 76/2016. 
OUTROS PROCESSOS/DÉBITOS NOS SISTEMAS DO TCU COM OS MESMOS RESPONSÁVEIS
28.	 Da mesma forma, constou da instrução de citação que não foi encontrado débito imputável à responsável em outros processos no âmbito do Tribunal, sendo considerada a TCE devidamente constituída e em condição de ser instruída. 
EXAME TÉCNICO
29.	 Da validade das notificações:
30. Preliminarmente, cumpre tecer breves considerações sobre a forma como são realizadas as comunicações processuais no TCU. A esse respeito, destacam-se o art. 179, do Regimento Interno do TCU (Resolução 155, de 4/12/2002) e o art. 4º, inciso III, § 1º, da Resolução TCU 170, de 30 de junho de 2004, in verbis:
Art. 179. A citação, a audiência ou a notificação, bem como a comunicação de diligência, farse-ão:
I - mediante ciência da parte, efetivada por servidor designado, por meio eletrônico, fac-símile, telegrama ou qualquer outra forma, desde que fique confirmada inequivocamente a entrega da comunicação ao destinatário;
II - mediante carta registrada, com aviso de recebimento que comprove a entrega no endereço do destinatário;
III - por edital publicado no Diário Oficial da União, quando o seu destinatário não for localizado
 (...) 
Art. 3º As comunicações serão dirigidas ao responsável, ou ao interessado, ou ao dirigente de órgão ou entidade, ou ao representante legal ou ao procurador constituído nos autos, com poderes expressos no mandato para esse fim, por meio de:
I - correio eletrônico, fac-símile ou telegrama;
II - servidor designado;
III - carta registrada, com aviso de recebimento;
IV - edital publicado no Diário Oficial da União, quando o seu destinatário não for localizado, nas hipóteses em que seja necessário o exercício de defesa.
Art. 4º. Consideram-se entregues as comunicações:
I - efetivadas conforme disposto nos incisos I e II do artigo anterior, mediante confirmação da ciência do destinatário;
II - realizadas na forma prevista no inciso III do artigo anterior, com o retorno do aviso de recebimento, entregue comprovadamente no endereço do destinatário;
III - na data de publicação do edital no Diário Oficial da União, quando realizadas na forma prevista no inciso IV do artigo anterior.
§ 1º O endereço do destinatário deverá ser previamente confirmado mediante consulta aos sistemas disponíveis ao Tribunal ou a outros meios de informação, a qual deverá ser juntada ao respectivo processo.
 (...) 
31.	 Bem se vê, portanto, que a validade da citação via postal não depende de que o aviso de recebimento seja assinado pelo próprio destinatário da comunicação, o que dispensa, no caso em tela, a entrega do AR em 'mãos próprias'. A exigência da norma é no sentido de o Tribunal verificar se a correspondência foi entregue no endereço correto, residindo aqui a necessidade de certeza inequívoca.
32.	 Não é outra a orientação da jurisprudência do TCU, conforme se verifica dos julgados a seguir transcritos:
São válidas as comunicações processuais entregues, mediante carta registrada, no endereço correto do responsável, não havendo necessidade de que o recebimento seja feito por ele próprio (Acórdão 3648/2013-TCU-Segunda Câmara, Relator Min. José Jorge) ;
É prescindível a entrega pessoal das comunicações pelo TCU, razão pela qual não há necessidade de que o aviso de recebimento seja assinado pelo próprio destinatário. Entregandose a correspondência no endereço correto do destinatário, presume-se o recebimento da citação. (Acórdão 1019/2008-TCU-Plenário, Relator Min. Benjamin Zymler) ;
As comunicações do TCU, inclusive as citações, deverão ser realizadas mediante Aviso de Recebimento - AR, via Empresa Brasileira de Correios e Telégrafos, bastando para sua validade que se demonstre que a correspondência foi entregue no endereço correto. (Acórdão 1526/2007-TCU-Plenário, Relator Min. Aroldo Cedraz) .
33.	 A validade do critério de comunicação processual do TCU foi referendada pelo Supremo Tribunal Federal, nos termos do julgamento do MS-AgR 25.816/DF, por meio do qual se afirmou a desnecessidade da ciência pessoal do interessado, entendendo-se suficiente a comprovação da entrega do 'AR' no endereço do destinatário:
Ementa: agravo regimental. Mandado de segurança. Desnecessidade de intimação pessoal das decisões do tribunal de contas da união. art. 179 do regimento interno do TCU. Intimação do ato impugnado por carta registrada, iniciado o prazo do art. 18 da lei nº 1.533/51 da data constante do aviso de recebimento. Decadência reconhecida. Agravo improvido.
O envio de carta registrada com aviso de recebimento está expressamente enumerado entre os meios de comunicação de que dispõe o Tribunal de Contas da União para proceder às suas intimações.
O inciso II do art. 179 do Regimento Interno do TCU é claro ao exigir apenas a comprovação da entrega no endereço do destinatário, bastando o aviso de recebimento simples.
Da revelia da empresa MC Construções e Assessoria Eireli
34.	 No caso vertente, após realizada pesquisa de endereços em sistemas corporativos do TCU, especificamente Receita Federal do Brasil (peça 36) e Renach/TSE (peça 45) , os ofícios foram devolvidos com a menção 'desconhecido' (peças 48-49) , e, com isso, foi elaborado o Edital 428/2022-Seproc, de 15/3/2022 (peça 50) , com a publicação ocorrida em 28/3/2022 (peça 51) . 
35.	 Nos processos do TCU, a revelia não leva à presunção de que seriam verdadeiras todas as imputações levantadas contra os responsáveis, diferentemente do que ocorre no processo civil, em que a revelia do réu opera a presunção da verdade dos fatos narrados pelo autor (Acórdão 1009/2018-TCU-Plenário, Relator Min. Bruno Dantas; 2369/2013 - TCU - Plenário, Relator Min. Benjamin Zymler e 2449/2013 - TCU - Plenário, Relator Min. Benjamin Zymler) . Dessa forma, a avaliação da responsabilidade do agente não pode prescindir da prova existente no processo ou para ele carreada.
36.	 Ao não apresentar sua defesa, o responsável deixou de produzir prova da regular aplicação dos recursos sob sua responsabilidade, em afronta às normas que impõem aos gestores públicos a obrigação legal de, sempre que demandados pelos órgãos de controle, apresentar os documentos que demonstrem a correta utilização das verbas públicas, a exemplo do contido no art. 93 do Decreto-Lei 200/1967: 'Quem quer que utilize dinheiros públicos terá de justificar seu bom e regular emprego na conformidade das leis, regulamentos e normas emanadas das autoridades administrativas competentes.'
37.	 Em se tratando de processo em que a parte interessada não se manifestou acerca das irregularidades imputadas, não há elementos para que se possa efetivamente aferir e reconhecer a ocorrência de boa-fé na conduta do responsável, podendo este Tribunal, desde logo, proferir o julgamento de mérito pela irregularidade das contas, conforme os termos dos §§ 2º e 6º do art. 202 do Regimento Interno do TCU. (Acórdão 2064/2011-TCU-Primeira Câmara (relator Min. Ubiratan Aguiar) , 6.182/2011-TCU-1ª Câmara (relator Min. Weber de Oliveira) , 4.072/2010-TCU-1ª Câmara (Relator Min. Valmir Campelo) , 1.189/2009-TCU-1ª Câmara (Relator Min. Marcos Bemquerer) , 731/2008-TCU-Plenário (Relator Min. Aroldo Cedraz) .
38. Dessa forma, a empresa MC Construções e Assessoria Eireli deve ser considerada revel, nos termos do art. 12, § 3º, da Lei 8.443/1992, devendo as contas serem julgadas irregulares, condenando-o ao débito apurado e aplicando-lhe a multa prevista no art. 57 da Lei 8.443/1992.
Alegações de defesa apresentadas pela Sra. Débora Renata Coelho de Araújo (peça 42) 
39.	 Primeiramente a responsável alega que as impropriedades verificadas se referem a falhas de caráter formal que não têm o condão de determinar o julgamento de irregularidade das contas, devido ao fato de que ela firmou convênios para melhorar as condições sociais do município, tendo realizado todas as ações necessárias, inclusive o início das obras relativas ao Termo de Compromisso sob análise. Ademais, aduz que a obra referente à construção da Creche Pré-Escola sob o Termo de Compromisso 10820/2014 não teve continuidade, tendo em vista a mudança de gestão, mas que todo o início da obra com a limpeza e nivelamento do solo fora realizado. Assim, como houve mudança de gestão em 2017, competia à Administração sucessora a conclusão/continuidade da referida obra (peça 42, p. 2) . 
40.	 Complementa que a omissão parcial na prestação de contas do termo em questão se deu por motivos alheios à vontade da gestora, mormente considerando que não foi regularmente notificada para tal fim. A responsável alega que o envio da prestação de contas dependia de análise contábil/financeira a ser realizada pelo setor contábil do Município, sobre o qual a gestora não tinha qualquer ingerência. Afirma, ainda, que a ausência da prestação de contas parcial não pode ser atribuída exclusivamente à gestora porque as obras foram efetivamente realizadas e que a imposição de multa parte do pressuposto que a ausência de documentos significaria a não realização do convênio e, portanto, a apropriação integral dos valores repassados pela gestora. Desse modo, defende que o julgamento de irregularidade das contas constitui penalidade grave à gestora, ante o motivo de falha meramente formal, tendo em vista a ausência de prejuízo ao erário e o fato de as obras terem sido efetivamente realizadas (peça 42, p. 3) . 
41.	 A responsável defende que a lei não pretende punir o administrador que age com descuido, mas sim aquele que age com má-fé e que, no presente caso, é necessária a existência do dolo para a configuração da irregularidade para que seja cobrado o ressarcimento integral dos valores (peça 42, p. 3) . 
42.	 Finaliza suas alegações de defesa arguindo que não se comprovou, em nenhum momento, que os recursos tenham sido desviados ou que o termo não tenha sido realizado/iniciado, haja vista ter ocorrido de forma regular e que deixou de ser totalmente realizado por ocasião da mudança de gestão em 2017. Além disso, reitera que a gestora atribuía competência para a prática de atividades de prestação de contas aos órgãos técnicos da prefeitura, de modo que não era responsável direta pela conduta dos servidores do setor contábil municipal. Ausentes má-fé e dolo, portanto, considera que deve ser afastada a responsabilidade pessoal da responsável. Ademais, por não mais ocupar o cargo de Prefeita Municipal, sequer consegue ter acesso à documentação pertinente que pudesse sanar eventuais falhas apontadas nos relatórios, em decorrência de forças políticas adversárias e alheias à sua vontade (peça 42, p. 5) . 
43. 	Requer, no mérito, seja reconsiderada a decisão, julgando regulares as contas da responsável, afastando qualquer responsabilidade sobre as irregularidades na prestação de contas. 
Análise das alegações de defesa 
44.	 Primeiramente, cabe evidenciar que a responsável foi devidamente comunicada, conforme Ofício 33794/2019, de 19/9/2019 (peça 15) , cujo aviso de recebimento foi de 9/10/2019 (peça 17) , por meio do qual lhe foi informado o resultado conclusivo da análise da prestação de contas. Desse modo, não procede a alegação de que não fora regularmente notificada. 
45.	 No que se refere à alegação de que sua omissão se deu por motivos alheios à sua vontade e que não teria agido com dolo em sua conduta, o Acórdão 760/2013-TCU-Plenário, Relatora Ana Arraes, define que a apuração de responsabilidade nas matérias submetidas à apreciação do TCU não se vincula à indicação de conduta dolosa do agente. Assim, nos termos do parágrafo único do art. 70 da Constituição Federal, impõe-se ao gestor público o dever de demonstrar a boa e regular aplicação dos recursos sob sua guarda, sendo que a omissão ou falta de exação no cumprimento dessa obrigação induz à presunção de culpa. 
45.1. Por oportuno, deve-se esclarecer que, conforme jurisprudência pacífica desta Corte, para que se imponha a obrigação de repor um dano ao erário, não é necessário caracterizar enriquecimento ilícito, locupletamento, dolo ou má-fé por parte dos responsáveis, bastando que se caracterize uma conduta culposa stricto sensu, por imperícia, imprudência ou negligência, da qual resulte um dano ao erário, passível de ressarcimento à luz da Lei 8.443/1992 e da Constituição Federal (Acórdão 1559/2014-TCU-Plenário e 5.297/2013-1ª Câmara) . Basta identificar o responsável pelos atos ilícitos e pelo dano ocasionado, quantificar o mencionado dano e estabelecer o nexo de causalidade entre o citado dano e os atos omissivos ou comissivos praticados pelo responsável. Tudo isso está claramente demonstrado nos nestes autos, não podendo ser aceitos os argumentos da responsável relativamente à não apropriação dos recursos financeiros disponibilizados e à ausência de má-fé
46. Nesse sentido, cabe aos gestores demonstrar, por meio da competente prestação de contas, que os recursos públicos confiados a sua gestão foram administrados com estrita observância das leis e regulamentos de regência. Caso contrário, restará presumida sua culpa frente à inobservância do dever legal de prestar contas, na forma e prazo devidos. 
46.1. Desse modo, igualmente não procede a alegação de que a gestora atribuía competência para a prática de atividades de prestação de contas aos órgãos técnicos da prefeitura, no caso ao setor contábil, haja vista ser dela, como prefeita e gestora dos recursos federais recebidos, o dever de demonstrar a boa e regular aplicação dos recursos sob sua guarda.
46.2. No que tange à impossibilidade de acessar os documentos referentes à prestação de contas, conforme definido no Acórdão 5466/2020-TCU-Primeira Câmara, Relator Vital do Rêgo, eventuais dificuldades do gestor na obtenção dos documentos necessários à prestação de contas dos recursos geridos, inclusive as derivadas de ordem política, se não resolvidas administrativamente, deveriam ser por ela levadas ao conhecimento do Poder Judiciário por intermédio de ação própria, uma vez que a responsabilidade pela comprovação da boa e regular aplicação dos recursos públicos é pessoal. 
47.	 Ainda, como já analisado na instrução de citação (peça 32) , verificou-se que a irregularidade principal se referiu à não comprovação da boa e regular aplicação dos recursos repassados pela União por meio do Termo de compromisso 10820/2014, decorrente do cancelamento da obra pactuada, constando 0,00% de avanço de obra registrado no Simec, acarretando, com isso, em sua reprovação integral, bem como no Parecer Técnico de Execução Física de Objeto Financiado - Infraestrutura nº 747 (peça 11) , cabendo evidenciar que os recursos foram integralmente recebidos durante a gestão da Sra. Débora Araújo por meio das ordens bancárias 2016OB816911, de 1/7/2016 e 2016OB84745, de 30/12/2016 (peça 4) . Portanto, embora a responsável tenha afirmado que se deu início regular às obras, a sua defesa não se fez acompanhar de um único documento sequer que comprove a execução de qualquer serviço relacionado à edificação da escola. 
48.	 Assim, a fundamentação para o encaminhamento constante da referida instrução se baseou no fato de que a inexecução total de objeto resulta em julgamento pela irregularidade das contas dos responsáveis e em condenação em débito destes pelo valor total pago indevidamente (Acórdãos 15.733 e 15.647/2018-TCU-1ª Câmara) . Além destes julgados, constam entendimentos na jurisprudência no sentido de que a completa frustração dos objetivos do convênio importa a condenação do responsável à devolução integral dos recursos federais transferidos, ainda que parte ou a totalidade dos recursos repassados tenha sido aplicada no objeto do convênio (Acórdão 1577/2014-TCU-Segunda Câmara, Relator André de Carvalho e 2793/2016-Plenário, Relator José Múcio Monteiro) . 
49.	 No caso em tela, segundo apurado na instrução de citação (peça 32) , foram evidenciadas despesas não comprovadas, no valor de R$ 188.000,00, realizadas por meio de transferência eletrônica efetuada em 9/11/2016, sem identificação do beneficiário (peça 5, p. 6) . Todavia, esta unidade técnica consultou os sistemas informatizados do TCU (DGI-Consultas) , por meio dos quais conseguiu confirmar o pagamento de R$ 188.000,00 à empresa contratada MC Construções e Assessoria Ltda. EPP para a realização da obra, razão por que ela foi responsabilizada solidariamente por esse valor, com base no art. 16, § 2º, alínea 'b', da Lei 8.443/92, o qual determina a responsabilidade do terceiro que, como contratante ou parte interessada na prática do ato, de qualquer modo haja concorrido para o cometimento do dano apurado.
50.	 Nesse contexto, como igualmente analisado na instrução de citação (peça 32) , constando a evidência de que houve o recolhimento do saldo existente em conta específica do repasse, no valor de R$ 109.363,81, em 10/4/2019, realizado pelo prefeito sucessor, Francisco Vagner Pires Coelho (peça 8, p. 4) , tendo sido o valor repassado de R$ 282.241,86 e os rendimentos da aplicação financeira de R$ 15.121,95, chegou-se a um total de receita de R$ 297.363,81. Desse montante, foi pago o valor de R$ 188.000,00 à empresa contratada, restando um saldo de R$ 109.363,81, que foi devidamente recolhido. Desse modo, considera-se que a medida mais apropriada é manter o débito solidário à responsável e à empresa contratada correspondente ao valor pago à empresa, ou seja, de R$ 188.000,00. 
51.	 Ante elementos acima analisados,  devem ser rejeitadas as alegações de defesa apresentadas pela responsável, por não terem conseguido descaracterizar as irregularidades constatadas, mantendo-se, dessa forma, a responsabilidade solidária da então prefeita Débora Renata Coelho de Araújo (CPF: XXX.329.763-XX) e da empresa contratada MC Construções e Assessoria Eireli (CNPJ: 07.343.582/0001-58) , entendendo-se adequada a imputação definitiva do débito aos responsáveis, razão pela qual devem as presentes contas serem julgadas irregulares, com fundamento no art. 16, inciso III, alíneas 'b' e 'c', da Lei n. 8.443/1992, condenando-se a ex-Gestora e a empresa a restituírem os valores solidariamente imputados: 
	Data de ocorrência
	Valor original (R$) 

	9/11/2016
	188.000,00

	                      *Data do pagamento feito à empresa contratada	
CONCLUSÃO
52. Em face da análise promovida na seção 'Exame Técnico', verifica-se que a empresa MC Construções e Assessoria Eireli não logrou comprovar a boa e regular aplicação dos recursos, e instada a se manifestar, optou pelo silêncio, configurando a revelia, nos termos do § 3º, do art. 12, da Lei 8.443/1992. Ademais, inexistem nos autos elementos que demonstrem a boa-fé da responsável ou a ocorrência de outras excludentes de culpabilidade.
53.	 Tendo em vista que não constam dos autos elementos que permitam reconhecer a boa-fé da responsável, sugere-se que as suas contas sejam julgadas irregulares, nos termos do art. 202, § 6º, do Regimento Interno do TCU, com a imputação do débito atualizado monetariamente e acrescido de juros de mora, nos termos do art. 202, § 1º do Regimento Interno do TCU, descontado o valor recolhido, com a aplicação da multa prevista no art. 57 da Lei 8.443/1992, tendo em vista a inocorrência da prescrição da pretensão punitiva e ressarcitória do TCU.
54.	 De igual modo, entende-se que as alegações de defesa apresentadas pela Sra. Débora Renata Coelho de Araújo não merecem ser acatadas, por não terem sido suficientes para elidir a irregularidade que lhe foi atribuída nos autos ou para afastar sua responsabilidade, propondo-se, portanto, que sejam julgadas irregulares as suas contas, nos termos do art. 202, § 6º, do Regimento Interno do TCU, com a imputação do débito atualizado monetariamente e acrescido de juros de mora, nos termos do art. 202, § 1º do Regimento Interno do TCU, descontado o valor recolhido, com a aplicação da multa prevista no art. 57 da Lei 8.443/92, haja vista a inocorrência da pretensão da prescrição punitiva e ressarcitória do TCU.
PROPOSTA DE ENCAMINHAMENTO
55.	Diante do exposto, submetem-se os autos à consideração superior, propondo:
a) considerar revel a empresa MC Construções e Assessoria Eireli (CNPJ: 07.343.582/0001-58) , para todos os efeitos, dando-se prosseguimento ao processo, com fulcro no art. 12, § 3º, da Lei 8.443/1992;
b) sejam rejeitadas as alegações de defesa apresentadas pela Sra.  Débora Renata Coelho de Araújo (CPF: XXX.329.763-XX) ;
c) julgar irregulares, nos termos dos arts. 1º, inciso I, 16, inciso III, alíneas 'b' e 'c', da Lei 8.443/92 c/c os arts. 19 e 23, inciso III, da mesma Lei, e com os arts. 1º, inciso I, 209, incisos II e  III, 210 e 214, inciso III, do Regimento Interno/TCU, as contas da Sra. Débora Renata Coelho de Araújo (CPF: XXX.329.763-XX) e da empresa MC Construções e Assessoria Eireli (CNPJ: 07.343.582/0001-58) , condenando-as, solidariamente, ao pagamento das quantias a seguir indicadas, com a fixação do prazo de quinze dias, a contar da notificação, para comprovarem, perante o Tribunal (art. 214, inciso III, alínea 'a', do Regimento Interno) , o recolhimento da dívida aos cofres do FNDE, atualizada monetariamente e acrescida dos juros de mora, calculados a partir das datas discriminadas, até a data dos recolhimentos, na forma prevista na legislação em vigor, abatendo-se, na oportunidade, os valores já ressarcidos:
Débitos relacionados aos responsáveis Sra. Débora Renata Coelho de Araújo (CPF: XXX.329.763-XX) e da empresa MC Construções e Assessoria Eireli (CNPJ: 07.343.582/0001-58) :
	Data de ocorrência
	Valor original (R$) 

	9/11/2016
	188.000,00

                Valor atualizado do débito (com juros) em 23/1/2023: R$ 256.082,02
d) aplicar individualmente aos responsáveis Débora Renata Coelho de Araújo (CPF: XXX.329.763-XX) e MC Construções e Assessoria Eireli (CNPJ: 07.343.582/0001-58) , a multa prevista no art. 57 da Lei 8.443/1992 c/c o art. 267 do Regimento Interno, com a fixação do prazo de quinze dias, a contar da notificação, para comprovarem, perante o Tribunal (art. 214, inciso III, alínea 'a', do Regimento Interno) , o recolhimento das dívidas aos cofres do Tesouro Nacional, atualizadas monetariamente desde a data do acórdão proferido até a dos efetivos recolhimentos, se forem pagas após o vencimento, na forma da legislação em vigor;
e) autorizar, desde logo, nos termos do art. 28, inciso II, da Lei 8.443/1992, a cobrança judicial das dívidas caso não atendidas as notificações;
f) autorizar, desde já, caso venha a ser solicitado, o parcelamento da dívida em até 36 (trinta e seis) parcelas mensais e consecutivas, nos termos do art. 26 da Lei 8.443/1992 c/c o art. 217 do Regimento Interno, fixando-lhes o prazo de quinze dias, a contar do recebimento da notificação, para comprovarem perante o Tribunal o recolhimento da primeira parcela, e de trinta dias, a contar da parcela anterior, para comprovarem os recolhimentos das demais parcelas, devendo incidir sobre cada valor mensal, atualizado monetariamente, os juros de mora devidos, na forma prevista na legislação em vigor;
g) encaminhar cópia da deliberação ao Procurador-Chefe da Procuradoria da República no Piauí, nos termos do § 3º do art. 16 da Lei 8.443/1992 c/c o § 7º do art. 209 do Regimento Interno do TCU, para adoção das medidas cabíveis; e comunicar-lhe que o relatório e o voto que a fundamentarem podem ser acessados por meio do endereço eletrônico www.tcu.gov.br/acordaos e que, caso haja interesse, o Tribunal pode enviar-lhe cópia desses documentos sem qualquer custo; e
h) encaminhar cópia da deliberação aos responsáveis e a seus procuradores e comunicar-lhes que o relatório e o voto que a fundamentarem podem ser acessados por meio do endereço eletrônico www.tcu.gov.br/acordaos e que, caso haja interesse, o Tribunal pode enviar-lhe cópia desses documentos sem qualquer custo."
O MP/TCU, representado pelo procurador Júlio Marcelo de Oliveira, manifestou integral concordância com a proposta de encaminhamento da unidade instrutiva[footnoteRef:5]. [5:  Peça 56.] 
É o relatório.

Ivan Lopes de Araújo Filho (OAB/PI 14.249), representando Débora Renata Coelho de Araújo.

Procurador Júlio Marcelo de Oliveira.

TOMADA DE CONTAS ESPECIAL. FNDE. TERMO DE COMPROMISSO. NÃO COMPROVAÇÃO DA REGULAR APLICAÇÃO DOS RECURSOS RECEBIDOS. DEVOLUÇÃO PARCIAL DE RECURSOS. CITAÇÃO. REJEIÇÃO DAS ALEGAÇÕES DE DEFESA. REVELIA DE UM DOS RESPONSÁVEIS. CONTAS IRREGULARES. DÉBITO. MULTA. COMUNICAÇÕES.

TOMADA DE CONTAS ESPECIAL (TCE)

Unidade de Auditoria Especializada em Tomada de Contas Especial (AudTCE).

Em exame, tomada de contas especial instaurada pelo Fundo Nacional de Desenvolvimento da Educação (FNDE) em desfavor de Débora Renata Coelho de Araújo e da empresa MC Construções e Assessoria Eireli, em decorrência de não comprovação da regular aplicação dos recursos repassados pela União conforme termo de compromisso 10820/2014[footnoteRef:2], firmado entre o FNDE e o município de Uruçuí/PI, que teve por objeto a construção de uma unidade escolar de educação infantil no referido município.  [2:  Peça 9.] 
Os recursos financeiros para a execução do termo de compromisso foram fixados em R$ 1.881.612,36 referentes a recursos federais, sem contrapartida do convenente. Do valor pactuado, ocorreu o efetivo repasse de R$ 282.241,86 ao município, mediante ordens bancárias[footnoteRef:3] creditadas em 29/6/2016 e 28/12/2016. Do total recebido, o município devolveu ao FNDES a importância de R$ 109.363,81, em 10/4/2019[footnoteRef:4]. [3:  Peça 4, 2016OB816911 e 2016OB847456.]  [4:  Peça 8, p. 4.] 
O ajuste esteve em vigor entre 10/6/2014 e 30/9/2018. 
A prestação de contas foi apresentada, intempestivamente, em 3/9/2019, após o final do prazo inicialmente estipulado: 29/11/2018. 
Ainda na fase interna, segundo o relatório do tomador de contas[footnoteRef:5], a responsável foi devidamente comunicada, porém não apresentou justificativas suficientes para elidir a irregularidade qualificada como "prejuízo ao erário quanto à glosa da área técnica em razão de divergências de serviços, quantitativas, qualitativas ou técnicas (obra cancelada/sem execução) ".  [5:  Peça 20.] 
O tomador de contas concluiu[footnoteRef:6] que o prejuízo foi de R$ 172.878,05, antes da atualização e dos juros, e imputou a responsabilidade à senhora Débora Renata Coelho de Araújo, prefeita do município no período de 1º/1/2013 a 31/12/2016 e gestora dos recursos. [6:  Peça 20.] 
O órgão de controle interno corroborou o entendimento do tomador de contas[footnoteRef:7].   [7:  Peça 26.] 
Neste Tribunal, a então Secretaria de Controle Externo de Tomada de Contas Especial (SecexTCE) , em primeira instrução[footnoteRef:8], acrescentou análise sobre o pagamento de despesas não comprovadas de R$ 188.000,00, realizadas pelo município por meio de transferência eletrônica em 9/11/2016, apontado no parecer financeiro elaborado pelo FNDE, sem a identificação do beneficiário.  [8:  Peça 32.] 
A então SecexTCE identificou, com base nos sistemas informatizados utilizados pelo Tribunal, que a referida transferência foi efetuada em favor da empresa MC Construções e Assessoria Ltda. EPP., razão pela qual propôs responsabilizar solidariamente por esse valor a referida empresa, com base no art. 16, § 2º, 'b' da Lei 8.443/1992. Nesse sentido, a unidade instrutiva concluiu[footnoteRef:9]: [9:  Peça 32, p. 5.] 
"24. A partir dos elementos constantes nos autos e do exame das ocorrências descritas na seção 'Exame Técnico', foi possível definir a responsabilidade de Debora Renata Coelho de Araujo e da empresa MC Construções e Assessoria Eireli (CNPJ: 07.343.582/0001-58) e quantificar adequadamente o débito a eles atribuídos, na forma dos arts. 10, § 1º, e 12, incisos I e II, da Lei 8.443/1992 c/c o art. 202, incisos I e II, do RI/TCU, propõe-se, por conseguinte, que se promova a citação dos responsáveis.".
Sendo assim, a SecexTCE promoveu a citação dos responsáveis pelo valor de R$ 188.000,00, pela seguinte irregularidade/condutas:
 	"Irregularidade: não comprovação da boa e regular aplicação os recursos repassados pela União, decorrente do cancelamento da obra pactuada, constando 0,00% de avanço de obra registrado no Simec, tendo sido reprovado totalmente o Termo de compromisso descrito como "Construção de 01 (uma) Unidade Escolar de Educação Infantil, Modelo Projeto 1, Convencional, localizada à Rua Projetada 23 com José Almir Lobato Coelho, S/N°, Bairro Bela vista. R$1.881.612,36", no município de Uruçuí/PI.
	Evidências da irregularidade: documentos técnicos presentes nas peças 11 e 13.
	Normas infringidas: Art. 37, caput, c/c o art. 70, parágrafo único, da Constituição da República Federativa do Brasil, art. 93 do Decreto-lei 200/1967; art. 66, caput, do Decreto 93.872/1986, e o Termo de Compromisso pactuado.
	Responsável: Debora Renata Coelho de Araujo (CPF: 740.329.763-68) .
	Conduta: realizar pagamento por transferência eletrônica bancária à empresa contratada por serviços sem evidências quanto à realização do objeto do Termo de Compromisso 10820/2014, firmado entre o Fundo Nacional de Desenvolvimento da Educação e município de Uruçuí - PI.
	Nexo de causalidade: O dispêndio de recursos por transferência eletrônica bancária, por serviços relativos ao objeto do Termo de Compromisso 10820/2014, sem evidências quanto à sua realização, resultou em prejuízo ao erário correspondente ao valor total recebido por meio das ordens bancárias.
	Culpabilidade:  Não há excludentes de ilicitude, culpabilidade e punibilidade, sendo razoável supor que a responsável tinha consciência, como gestora, de que deveria ter efetuado pagamento por transferência eletrônica bancária, somente após a execução dos serviços, bem como deveria ter comprovado a compatibilidade entre tais transferências bancárias efetuadas como forma de despesas realizadas e a movimentação financeira dos recursos repassados no âmbito do Termo de Compromisso 10820/2014. 
	Responsável: MC Construções e Assessoria Eireli (CNPJ: 07.343.582/0001-58) 
	Conduta: receber pagamento por serviços sem evidências quanto à realização do objeto do Termo de Compromisso 10820/2014, firmado entre o Fundo Nacional de Desenvolvimento da Educação e município de Uruçuí - PI.
	Nexo de causalidade: O recebimento de pagamento por serviços sem evidências quanto à realização do objeto do Termo de Compromisso 10820/2014, firmado entre o Fundo Nacional de Desenvolvimento da Educação e município de Uruçuí - PI, resultou em prejuízo ao erário correspondente ao valor total pago.
	Culpabilidade:  receber pagamento dos serviços somente depois de sua execução, bem como concluir a obra para a qual foi contratada.".
1.	
2.	
3.	
4.	
5.	
6.	
7.	
8.	
11.	A responsável Débora Renata Coelho de Araújo tomou ciência da citação[footnoteRef:10] e apresentou alegações de defesa[footnoteRef:11]. Em relação à empresa MC Construções e Assessoria Eireli, ocorreram três tentativas[footnoteRef:12] de entrega do ofício de citação, todas sem sucesso, razão pela qual foi citada por edital[footnoteRef:13], não tendo sido apresentadas alegações de defesa.  [10:  Peças 39 e 40.]  [11:  Peça 42.]  [12:  Peças 37, 46 e 47.]  [13:  Peças 50 e 51.] 
12.	A Unidade de Auditoria Especializada em Tomada de Contas Especial (AudTCE) , sucessora da SecexTCE, em última instrução[footnoteRef:14], concluiu pela não ocorrência da prescrição das pretensões sancionatória e ressarcitória à luz das disposições da Resolução TCU 344, de 11/10/2022, pelo não acolhimento das alegações de defesa apresentadas pela responsável Débora Renata Coelho de Araújo[footnoteRef:15], bem como pela revelia da empresa MC Construções e Assessoria Eireli, apresentando a seguinte proposta de encaminhamento: [14:  Peça 53.]  [15:  Peça 42.] 
"a)	considerar revel a empresa MC Construções e Assessoria Eireli (CNPJ: 07.343.582/0001-58) , para todos os efeitos, dando-se prosseguimento ao processo, com fulcro no art. 12, § 3º, da Lei 8.443/1992;
b)	sejam rejeitadas as alegações de defesa apresentadas pela Sra. Débora Renata Coelho de Araújo (CPF: 740.329.763-68) ;
c)	julgar irregulares, nos termos dos arts. 1º, inciso I, 16, inciso III, alíneas 'b' e 'c', da Lei 8.443/92 c/c os arts. 19 e 23, inciso III, da mesma Lei, e com os arts. 1º, inciso I, 209, incisos II e  III, 210 e 214, inciso III, do Regimento Interno/TCU, as contas da Sra. Débora Renata Coelho de Araújo (CPF: 740.329.763-68) e da empresa MC Construções e Assessoria Eireli (CNPJ: 07.343.582/0001-58) , condenando-as, solidariamente, ao pagamento das quantias a seguir indicadas, com a fixação do prazo de quinze dias, a contar da notificação, para comprovarem, perante o Tribunal (art. 214, inciso III, alínea 'a', do Regimento Interno) , o recolhimento da dívida aos cofres do FNDE, atualizada monetariamente e acrescida dos juros de mora, calculados a partir das datas discriminadas, até a data dos recolhimentos, na forma prevista na legislação em vigor, abatendo-se, na oportunidade, os valores já ressarcidos:
Débitos relacionados aos responsáveis Sra. Débora Renata Coelho de Araújo (CPF: 740.329.763-68) e da empresa MC Construções e Assessoria Eireli (CNPJ: 07.343.582/0001-58) :
	Data de ocorrência
	Valor original (R$) 

	9/11/2016
	188.000,00

                       	Valor atualizado do débito (com juros) em 23/1/2023: R$ 256.082,02
d)	aplicar individualmente aos responsáveis Débora Renata Coelho de Araújo (CPF: 740.329.763-68) e MC Construções e Assessoria Eireli (CNPJ: 07.343.582/0001-58) , a multa prevista no art. 57 da Lei 8.443/1992 c/c o art. 267 do Regimento Interno, com a fixação do prazo de quinze dias, a contar da notificação, para comprovarem, perante o Tribunal (art. 214, inciso III, alínea 'a', do Regimento Interno) , o recolhimento das dívidas aos cofres do Tesouro Nacional, atualizadas monetariamente desde a data do acórdão proferido até a dos efetivos recolhimentos, se forem pagas após o vencimento, na forma da legislação em vigor; (...) ".
13.	O MP/TCU, representado pelo procurador Júlio Marcelo de Oliveira, manifestou-se de acordo[footnoteRef:16] com a proposta de encaminhamento apresentada pela AudTCE. [16:  Peça 56.] 
II
14.	Acolho as análises e conclusões produzidas pelo corpo técnico da unidade instrutiva, às quais anuiu o MP/TCU.
15.	Quanto à prescrição, a unidade instrutiva realizou análise cuidadosa e em consonância com as disposições da Resolução TCU 344/2022. Considerando o termo inicial de contagem do prazo de prescrição, 3/9/2019, referente à data da apresentação da prestação de contas, e a relação dos fatos interruptivos elencados pela AudTCE, observa-se que o processo teve andamento regular tanto na fase interna quanto na fase externa, sem se configurar a prescrição das pretensões sancionatória e de ressarcimento.
16.	Em relação ao valor do débito, ficou demonstrado que o município recebeu, à conta do termo de compromisso em tela, o montante de R$ 282.241,86 (correspondente a dois repasses[footnoteRef:17] feitos nos valores de R$ 188.161,24 e R$ 94.080,62) aos quais foram acrescidos rendimentos de aplicação financeira no valor de R$ 15.121,95[footnoteRef:18]) . O convenente devolveu o valor de R$ 109.363,81[footnoteRef:19].  [17:  Peça 4.]  [18:  Peça 13, p. 3.]  [19:  Peça 8.] 
17.	Dessa forma, ficou configurada a não devolução, pelo município, do valor de R$ 188.000,00, tendo esse montante sido creditado, por intermédio de transferência on line[footnoteRef:20], à empresa MC Construções e Assessoria Eireli, contratada para a realização dos serviços relacionados ao objeto da avença. [20:  Peça 5, p. 6.] 
18.	Ademais, restando comprovada a inexecução total do objeto, a obra sido classificada na situação "cancelada", conforme parecer técnico do FNDE[footnoteRef:21] e relatório do tomador de contas[footnoteRef:22], ambos corroborados em manifestações do órgão de controle interno[footnoteRef:23]. [21:  Peça 11.]  [22:  Peça 20.]  [23:  Peças 24-27.] 
19.	A responsável gestora dos recursos tomou ciência da citação e apresentou suas alegações de defesa, entretanto não apresentou elementos capazes de elidir a irregularidade e de afastar sua responsabilidade. 
20.	A empresa contratada, após as tentativas de entrega da citação, foi notificada por edital, porém não compareceu aos autos para apresentar suas alegações de defesa, devendo, assim, ser considerada revel, nos termos do art. 12, § 3º, da Lei 8.443/1992.
21.	Considerando a inexistência, nos autos, de elementos que afastem a imputação de responsabilidade atribuída à gestora dos recursos e à contratada, impõe-se julgar irregulares as contas da Sra. Débora Renata Coelho Araújo e condená-la, solidariamente com a empresa MC Construções e Assessoria Eireli, ao recolhimento do débito apurado de R$ 188.000,00, acrescidos de atualização monetária e juros, aplicando-lhes, individualmente, a multa prevista no art. 57 da Lei 8.443/1992.
	Diante do exposto, voto pela aprovação do acórdão que ora submeto à apreciação deste Colegiado.
TCU, Sala das Sessões, em 2 de maio de 2023.
WEDER DE OLIVEIRA 
Relator